臺灣高等法院臺中分院刑事判決
110年度上訴字第132號

上  訴  人  臺灣臺中地方檢察署檢察官
上  訴  人  
即  被  告  黃雅文



選任辯護人  曾仰君律師（法扶律師）                  
上列上訴人因偽造文書案件，不服臺灣臺中地方法院109年度訴
字第1277號中華民國109年11月24日第一審判決（起訴案號：臺
灣臺中地方檢察署109年度偵字第2859號），提起上訴，本院判
決如下：
    主  文
上訴駁回。
    事  實
一、丙○○與丁○○原為夫妻關係（雙方於民國107年6月12日經法院
    調解離婚）。其明知丁○○為南山人壽保險股份有限公司保單
    號碼Z000000000號（下稱A保單）、Z000000000號（下稱B保
    單）保險契約之要保人，竟基於行使偽造私文書之犯意，分
    別為下列行為：
  ㈠趁丁○○出國之際，未經丁○○之同意或授權，在丁○○不
    知情之情況下，於102年6月5日，在不詳地點，冒用丁○○名
    義，在A保單之「契約變更/復效/保單補發申請書」之要保
    人（委任人）簽名欄上及未成年者其法定代理人簽名欄處，
    指示不知情之不詳之人偽造「丁○○」之簽名，進而偽造上開
    申請書之私文書，表彰丁○○同意將A保單之要保人變更為賴
    羿瑄，再將上開偽造之申請書交付予甲○○（所涉犯嫌，業經
    檢察官為不起訴處分確定）轉交予南山人壽保險股份有限公
    司之承辦人員而行使之，足生損害於丁○○及南山人壽保險股
    份有限公司對於保險業務管理之正確性。
　㈡趁丁○○出國之際，未經丁○○之同意或授權，在丁○○不
    知情之情況下，於103年4月28日，在不詳地點，冒用丁○○之
    名義，在B保單之「契約變更/復效/保單補發申請書」之要
    保人（委任人）簽名欄上及未成年者其法定代理人簽名欄上
    處，指示不知情之不詳之人偽造「丁○○」之簽名，進而偽造
    上開申請書之私文書，表彰丁○○同意將B保單之要保人變更
    為賴羿瑄，再將上開偽造之申請書交付予甲○○（所涉犯嫌，
    業經檢察官為不起訴處分確定）轉交予南山人壽保險股份有
    限公司之承辦人員而行使之，足生損害於丁○○及南山人壽保
    險股份有限公司對於保險業務管理之正確性。
二、案經丁○○委由李瑞仁律師告訴臺灣臺中地方檢察署檢察官
    偵查起訴。
    理  由
壹、證據能力之說明：
一、按被告以外之人於偵查中向檢察官所為之陳述，除顯有不可
    信之情況者外，得為證據，刑事訴訟法第159條之1第2項固
    定有明文。惟按證人作證除具有刑事訴訟法第186條第1項第
    1、2款不得令其具結情形外，應命其具結。查告訴人丁○○於
    偵查中固經檢察官傳喚到庭，惟參諸卷附109年1月3日、同
    年2月12日檢察官之訊問筆錄(見他字卷第45頁，偵卷第69至
    73頁)，檢察官並未命丁○○當庭具結，且遍查全案偵查卷證
    亦無丁○○之證人結文，丁○○於偵查中之證述既未經具結，其
    證述內容自無證據能力。是上訴人即被告丙○○(以下稱被告)
    及其辯護人主張丁○○於偵查中向檢察官所為之證述，並無證
    據能力等語，自屬有據。除如上所述外，以下所引用之被告
    以外之人於審判外之供述證據，因檢察官、被告及辯護人於
    本院準備程程序及審判程序時對其證據能力均表示沒意見，
    且迄至言詞辯論終結前均未聲明異議，而本院審酌上開供述
    證據資料製作時之情況，無不當取供及證明力明顯過低之瑕
    疵，認以之作為證據應屬適當，揆諸前開規定，本院認為均
    應有證據能力。
二、本案據以認定被告犯罪事實所引用之非供述證據，本院亦查
    無有何違反法定程序取得之情形，亦查無刑事訴訟法第159
    條之4之顯有不可信之情況與不得作為證據之情形，本院斟
    酌本案卷內之證據並非非法取得，亦無證明力明顯過低之情
    形，且經本院於審判期日依法進行證據之調查、辯論，被告
    於訴訟上之程序權即已受保障，故各該非供述證據，均得採
    為證據。
貳、認定犯罪事實所憑之證據及理由：　　
一、訊據被告固坦承上開A保單及B保單要保人變更之簽名均非丁○○本人所親簽，惟辯稱上開A、B保單均為其所購買及支付保
    費，保單應屬其所有，且於上開保單變更要保人時均有告知
    丁○○並得其同意等語。
二、經查： 
  ㈠上開A保單於102年6月5 日之「契約變更/復效/保單補發申請
    書」之要保人（委任人）簽名欄上及未成年者其法定代理人
    簽名欄、B保單於103年4月28日之「契約變更/復效/保單補
    發申請書」之要保人（委任人）簽名欄上及未成年者其法定
    代理人簽名欄處之「丁○○」簽名均非丁○○本人親簽，而係被
    告指示不詳之人所為等情，業經原審準備程序列為不爭執事
    項，並經被告當庭表示無意見，其復供認「A保單102年6月5
    日、B保單103年4月28日，文書上的丁○○的簽名都不是告訴
    人自己簽的，但確實是誰簽的我不知道。這兩份保單變更的
    部分，都是我叫業務去處理的」等語在卷（見原審卷第65至
    67頁）；證人丁○○於原審並證述：102年6月5日、103年4月2
    8日均在中國大陸工作，事先並獲被告通知將辦理A、B保單
    要保人變更一事，亦無授權被告辦理，上開保單變更文件非
    其親自簽名等語（見原審卷第220至225頁），暨有102年6月
    5日A保單之「契約變更/復效/保單補發申請書」、103年4月
    28日B保單之「契約變更/復效/保單補發申請書」、丁○○之
    入出境資訊連結作業在卷可稽（見偵卷第31至34頁、第57至
    60頁，原審卷第25頁）。
  ㈡被告雖辯稱變更A 、B保單之要保人時均有告知丁○○，並取得
    同意等語，惟此部分辯解核與證人丁○○上開證詞相悖，且被
    告亦無從提出確實取得丁○○同意之證據，是此部分辯詞並無
    可採。至辯護人雖為被告辯護稱：被告與丁○○於102年、103
    年間感情融洽、雙方彼此信任，被告實無偽造丁○○簽名而變
    更A保單、B保單要保人之動機等語，然不論被告與丁○○於10
    2年、103年間感情狀況是否融洽，係屬個人主觀之認定，遑
    論犯罪動機本與本案構成要件無涉。再者，變更保險契約要
    保人，本不具有急迫性或高度時效性之事件，參以丁○○於10
    2年7月2日、103年5月16日均有入境返國之情形，有前開入
    出境資訊連結作業可證，倘被告確已徵得丁○○同意，自可待
    其返國後親自簽名為之即可，實無急於102年6月5日、103年
    4月28日之丁○○返國前之時為上揭變更要保人行為，是上揭
    辯護意旨所辯，實有可議之處，不足採信。又辯護人另以丁○○因長年在中國大陸工作，而將家中財物均授權被告為之，
    本案之A、B保單之要保人變更為丁○○概括授權等語置辯。惟
    按夫妻日常家務代理，應限於「一般家庭通常所處理之事務
    」而言，如夫妻之一方逾越通常家務之事項，仍屬無權代理
    之範疇，即無適用民法第1003條規定之餘地。且夫妻人格各
    自獨立，其對外之權利義務關係，各自享有負擔，不可與日
    常家務代理全混為一談。而保險契約要保人變更與否，顯非
    一般家庭通常處理之日常家務，實難認屬日常家務代理之範
    疇。
  ㈢按本法所稱要保人，指對保險標的具有保險利益，向保險人
    申請訂立保險契約，並負有交付保險費義務之人；要保人對
    於左列各人之生命或身體，有保險利益：本人或其家屬；
    生活費或教育費所仰給之人；債務人；為本人管理財產或
    利益之人，保險法第3條、第16條分別定有明文。所謂保險
    利益係指要保人與被保險人對其所保標的具有法律所承認的
    權益或利害關係，要保人因被保險人本人未發生風險事故而
    受益，反之因遭受風險事故而受損失，是要保人除負有前開
    所指繳交保險費之義務及具有指定或更改受益人、變更保險
    契約、終止契約之權利外，亦為保險契約之生效要件，並以
    保險法明文要保人僅對於上揭所示關係之人具有保險利益，
    以作為保險道德風險之管控。足見，要保人顯非僅有上開所
    示保險費支付義務，更係保險公司判斷保險利益存在與否之
    主體，自難逕以保費繳納者為何人，遽論保險契約之歸屬者
    ，否則無異架空保險法對於保險利益之要求，而提高保險之
    道德風險。是辯護人以A、B保單之保險費均為被告所支應，
    保險利益應歸屬被告所有，被告有權逕自變更要保人等語，
    顯無理由。辯護人又稱：被告平時會借用丁○○名字購買保險
    進行投資理財，A保單投保當時，丁○○不在國內，可證被告
    是借名投保等語，然縱丁○○當初同意被告代為簽署A保險契
    約，或該保險之保險費由被告所支付，亦不能據此即逕推論
    丁○○必已同意辦理要保人變更，辯護人是項所辯亦無可採。
　㈣證人甲○○雖於本院110年3月31日審理時證稱：A保單之要保契
    約書、變更要保人之「契約變更/復效/保單補發申請書」均
    是丁○○在臺灣時本人親自簽名，且二份文件是同時為之，簽
    立完成後再押日期送件等語（見本院卷第243至245頁）。然
    證人前於109年2月12日偵查中就A保單之「契約變更/復效/
    保單補發申請書」上關於丁○○簽名是何人所為一事，答稱：
    「（問：變更申請書上丁○○之簽名為何人所簽？）我是負責
    送件之業務員」、「（問：剛剛你並未回答問題，變更申請
    書上丁○○之簽名為何人所簽？）因為那麼久了」、「（問：
    是否為丙○○簽的？）我不知道」等語（見偵卷第71頁），是
    證人於109年2月12日偵查中既以事隔已久，不復記憶為由，
    而證稱不清楚上開文件上丁○○之簽名究竟是何人所為，則其
    嗣於110年3月31日本院審理時卻一反先前模稜兩可證詞，明
    確證述前述文件均是丁○○親自簽名，其記憶不僅未隨時間經
    過而減退，反而更趨清晰，即有違常理。且證人證稱：因丁○○常出國，故會同時簽立多份文件，以備書寫錯誤時可以替
    換等語（見本院卷第245至246頁），但丁○○既是以自己名義
    為要保人而簽訂A保單，又有何理由需同時預先簽立本案變
    更要保人申請文件？且若如證人所稱是為因應書寫錯誤而供
    替代之用，則丁○○應是簽立另份同性質之要保契約書，方可
    順利替代，豈有另外書立性質完全不同之「契約變更/復效/
    保單補發申請書」之理。準此，證人上開證詞內容，應非事
    實，不足採信。
  ㈤被告明知未經丁○○之同意或授權，竟趁丁○○前往中國大陸工
    作之際，指示不詳之人在A、B保單之「契約變更/復效/ 保
    單補發申請書」之要保人（委任人）簽名欄上及未成年者其
    法定代理人簽名欄上處偽造「丁○○」之簽名，用以偽造丁○○
    同意將A、B保單之要保人變更為賴羿瑄之意思表示，再將上
    開偽造之申請書交予南山人壽保險股份有限公司之承辦人員
    而行使之，其主觀上顯有行使偽造私文書之知與欲，客觀上
    亦有行使偽造私文書之行為。嗣被告並據以終止系爭保險契
    約，足以使丁○○受有喪失其基於要保人之地位，對該保單得
    以主張權利之損害，並使南山人壽保險股份公司誤以為已合
    法變更系爭保險契約之要保人及終止契約，確有損害該公司
    對保險業務管理之正確性，此情亦堪認定。從而，辯護人辯
    稱被告主觀上無行使偽造私文書之犯意等語，亦無理由。
參、論罪之說明：
一、核被告所為，均係犯刑法第216條、第210條之行使偽造私文
    書罪。又被告偽造「丁○○」之署押，係偽造私文書之階段行
    為，偽造私文書之低度行為，復為行使之高度行為所吸收，
    均不另論罪。又被告先後指示不詳之人於A、B保單之要保人
    （委任人）簽名欄上及未成年者其法定代理人簽名欄處有多
    次偽造署押之行為，均各係為達到變更各該保險契約要保人
    之單一目的，各行為間之獨立性薄弱，依一般社會通念，各
    應評價為數個舉動之接續進行，均應視為包括之一行為，就
    各該部分各均應論以接續犯；又利用不知情之不詳之人偽簽
    丁○○署押，而偽造上開私文書，為間接正犯。被告所犯偽造
    A 、B保單之二罪間，犯意個別，行為互殊，應予分論併罰
    。
二、原審審理後，認被告犯行事證明確，適用刑法第216條、第2
    10條之規定，審酌被告與丁○○原為配偶關係，所為有害於訂
    約安全，除對丁○○造成危害外，亦對南山人壽保險股份有限
    公司保險業務管理產生不正確之影響，所為殊不足取；犯後
    未能取得丁○○之諒解或與之達成和解，自陳高中肄業之智識
    程度，目前從事網拍、保險兼職及勉持之家庭經濟情況等一
    切情狀，分別量處有期徒刑4月、4月，並均諭知易科罰金之
    折算標準，及定應執行有期徒刑6月，暨諭知易科罰金之折
    算標準。復說明：偽造之署押（共4枚），均應依刑法第219
    條於各該罪刑項下宣告沒收，偽造之上開私文書，因已由被
    告持以行使交付南山人壽保險股份有限公司，非屬被告所有
    ，故不予宣告沒收。經核原審認事用法，均無違誤，量刑及
    沒收宣告亦屬妥適。
三、檢察官雖以被告犯後未能與丁○○達成和解並賠償損害為由，
    指摘原審量刑過輕，惟按量刑係法院就繫屬個案犯罪之整體
    評價，為事實審法院得依職權自由裁量之事項，故量刑判斷
    當否之準據，應就判決之整體觀察為綜合考量，不可摭拾其
    中片段，遽予評斷，苟已以行為人之責任為基礎，並斟酌刑
    法第57條各款所列情狀，在法定刑度內，酌量科刑，無偏執
    一端，致明顯失出失入情形，即不得任意指摘為違法。本院
    審酌原審就被告之犯罪情節及科刑部分之量刑基礎，已於原
    判決理由欄內具體說明，顯已斟酌刑法第57條各款事由而為
    刑之量定，係以行為人責任為基礎，兼顧對被告有利與不利
    之科刑資料，既未逾越法定範圍，亦無違背公平正義之精神
    ，客觀上不生量刑畸輕或有所失出之裁量權濫用，核與罪刑
    相當原則無悖，縱仍與檢察官主觀上之期待有所落差，仍難
    遽指原審量刑有何不當或違法，是檢察官之上訴並無理由。
    另被告以概括授權、無行使偽造私文書犯意等事由否認犯罪
    而提起上訴，俱無可採，業經本院詳述如上，亦應駁回其上
    訴。
據上論斷，應依刑事訴訟法第368條，判決如主文。　　　　
本案經檢察官蔡雯娟提起公訴，檢察官李斌提起上訴，檢察官乙○○到庭執行職務。
中　　華　　民　　國　　110 　年　　4 　　月　　28　　日
       　　刑事第六庭    審判長法　官  唐  光  義
 　　　　　　　　　　　　　    法　官  許  冰  芬
　　　　　　　　　　　 　　　  法　官  鍾  貴  堯                          
以上正本證明與原本無異。     
如不服本判決應於收受送達後20日內向本院提出上訴書狀，其未
敘述上訴理由者，並得於提起上訴後20日內向本院補提理由書（
均須按他造當事人之人數附繕本）「切勿逕送上級法院」。

                               書記官  何  佳  錡

中　　華　　民　　國　　110 　年　　4 　　月　　28　　日